【裁判字號】    98,訴,241
【裁判日期】    981023
【裁判案由】    不動產所有權移轉登記
【裁判全文】
臺灣臺北地方法院民事判決               98年度訴字第241號
原      告  甲○○
訴訟代理人  楊慧如律師
            黃東熊律師
原      告  丙○○○
            乙○○
被      告  戊○
            丁○○
上列二人共同
訴訟代理人  陳國雄律師
複代理人    邱南嫣律師
上列當事人間不動產所有權移轉登記事件，本院於民國98年9 月
24日言詞辯論終結，判決如下：
    主  文
確認被告丁○○與被告戊○間就坐落如附表所示之不動產於民國
九十二年十二月二十二日所為之買賣及移轉登記行為無效。
被告戊○應將如附表所示之不動產於民國九十二年十二月三十一
日向臺北市中山地政事務所辦理之所有權移轉登記行為予以塗銷
，回復登記為被告丁○○所有。
被告丁○○應將如附表所示之不動產於民國九十二年十月三十日
向臺北市中山地政事務所辦理之所有權移轉登記行為予以塗銷，
回復登記為原告甲○○、乙○○、丙○○○所有。
訴訟費用由被告負擔。
    事實及理由
壹、程序方面：
一、本件原告甲○○於被告共同侵害渠等繼承人李樑之財產，
    而請求被告回復所有權登記為原告等人所有，核屬公同共有
    物之權利行使，依民法第1151條、民事訴訟法第53條第1 款
    規定，應得公同共有人全體之同意，而有合一確定之必要。
    原告甲○○起訴並以乙○○、丙○○○無正當理由拒絕同為
    原告，聲請本院於民國98年7 月2 日以裁定命乙○○、丙○○○於10日內追加為原告，乙○○、丙○○○逾期未為追加
    ，依前揭規定，視為已一同起訴而為原告。
二、原告丙○○○、乙○○未於言詞辯論期日到場，核無民事訴
    訟法第386 條各款所列情形，爰依被告之聲請，由其一造辯
    論而為判決。
貳、實體方面：
一、原告起訴主張：
（一）緣坐落於台北市○○區○○段二小段324 地號土地及其上
      建號為1704號、門牌號碼為台北市○○區○○路188 巷17
      號之建物（下稱系爭房地），原係原告之先父李樑所有
      ，惟原告乙○○卻以李樑贈與其系爭房地之情事，而於
      92年10月30日以買賣為原因將系爭房地之所有權移轉登記
      予被告被告丁○○，再由丁○○於92年12月31日移轉登記
      予被告戊○（原告乙○○之配偶），然原告乙○○實際上
      並無受贈系爭房地，且與被告等人所為之買賣行為亦屬假
      買賣，三者間並無買賣之合意，此並經台灣高等法院95年
      度上訴字第3322號刑事判決確認在案。是以原告乙○○與
      被告間，乃係通謀虛偽意思表示，依民法第87條第1 項及
      最高法院52年台上字第722 號判例意旨，上開所有權移轉
      登記行為皆屬無效。
（二）次依88年4 月2 日增訂民法第166 之1 條規定可知，契約
      以負擔不動產物權之移轉、設定或變更之義務為標的者，
      係以「契約應由公證人作成公證書」為生效要件，契約若
      未經作成公證書，依同條第2 項規定，則應以「當事人合
      意為不動產之移轉、設定或變更而完成登記」為前提，始
      為有效，然本件原告之父李樑與被告丁○○，或者被告
      丁○○與被告戊○之間，皆未有不動產移轉契約，遑論將
      契約由公證人作成公證書，因此系爭房地之移轉確屬虛偽
      無效。
（三）綜上，原告之父李樑與原告乙○○既無贈與契約存在，
      且原告乙○○與被告間為通謀虛偽意思表示，被告戊○即
      係無權占有系爭房地，原告自得依所有物返還請求權之規
      定提起本件訴訟。
（四）並聲明：(1)確認被告戊○、丁○○就坐落如附表所示之不
      動產於92年12月22日所為之買賣及移轉登記行為無效，被
      告戊○應將如附表所示不動產於92年12月31日向台北市中
      山地政事務所辦理之所有權移轉登記行為予以塗銷，回復
      登記為被告丁○○所有。(2)如附表所示不動產回復登記為
      被告丁○○所有同時，被告丁○○應將附表所示之不動產
      於92年10月30日向台北市中山地政事務所之所有權移轉登
      記塗銷，回復登記為原告甲○○、乙○○及丙○○○所有
      。
二、被告丁○○、戊○則以下列情詞置辯：
（一）本件系爭房地乃原所有權人李樑以贈與其子即原告乙○○之真意，主動將土地、房屋所有權狀交付原告乙○○，
      並親自於申請印鑑之委任書上簽名，授權乙○○代為申請
      印鑑證明，以便辦理系爭房地所有權移轉登記手續，嗣因
      乙○○不諳法律，為貪圖節省贈與稅，竟聽從代書之建議
      ，隱藏受贈之事實，而將受贈之系爭房地先行以買賣方式
      過戶予被告丁○○，復由被告丁○○再過戶予乙○○之配
      偶即被告戊○名下，三者間確有隱藏贈與之事實，而以假
      買賣之行為逃漏稅捐之事實，業經原告乙○○坦承不諱，
      並經台灣高等法院95年度上訴字第3322號刑事判決認定「
      本院審酌全部卷證，亦認本案係『真贈與假買賣』之房地
      移轉行為，李樑與被告（即指乙○○）之真意既為贈與
      該不動產... 」等情在案，而被告丁○○、戊○亦同遭台
      北地方法院檢察署95年偵字第8853號為緩起訴處分。故本
      件被告等人間所行之買賣行為雖有觸法，但實際上始終係
      以隱藏贈與之本意，並無原告所指通謀虛偽意思表示，原
      告主張本件所有權移轉登記之行為無效，當無理由。
（二）另原告甲○○依據其父李樑於96年2 月16日對原告乙○○所提出之確認贈與無效訴訟，片面認定李樑有撤銷贈
      與之意，然查上開確認贈與無效訴訟提起後，經鈞院簡易
      庭96年北調字第355 號案件受理並開庭調解，因雙方各持
      己見，故該案調解不成立，之後即依法進入訴訟程序，嗣
      因李樑於法定期間內並未依規定繳納裁判費，而遭鈞院
      以96年訴字第4271號民事裁定駁回其訴及假執行之聲請在
      案，顯見李樑對乙○○並未已撤銷贈與，退步言之，縱
      提起本件訴訟係有撤銷贈與之意，然已逾前案訴訟提起之
      時間一年有餘，依民法第416 條第2 項所規定之時效起算
      點，時效早已消滅，故原告提起本件訴訟依法無據。
（三）答辯聲明：原告之訴駁回。
三、兩造不爭執事項：
（一）坐落於台北市○○區○○段二小段324 地號土地及其上建
      號為1704號、門牌號碼為台北市○○區○○路188 巷17號
      之建物（下稱系爭房地），本係原告父親李樑所有，於
      92年10月30日以「買賣」為原因，移轉登記予被告丁○○
      ，嗣於同年12月31日被告丁○○再以「買賣」為原因，將
      系爭不動產移轉登記予被告戊○。
（二）台灣高等法院95年度上訴字第3322號刑事判決認定乙○○
      違反稅捐稽徵法判處有期徒刑三月確定在案。
（三）李樑於96年11月29日病逝，原告甲○○、乙○○、丙○○○為其繼承人，原告乙○○、丙○○○二人於97年2 月
      4 日向本院申請為限定繼承。
四、得心證之理由：
（一）按確認之訴非原告有即受確認判決之法律上利益者，不得
      提起。所謂即受確認判決之法律上利益，係指法律關係之
      存否不明確，原告主觀上認其在法律上之地位有不安之狀
      態存在，且此種不安之狀態，能以確認判決將之除去者而
      言，若縱經法院判決確認，亦不能除去其不安之狀態者，
      即難認有受確認判決之法律上利益。最高法院52年臺上字
      第1240號判例可資參照。經查，原告主張如附表所示之不
      動產，因原告乙○○無權處分而將系爭房地移轉登記予被
      告丁○○，嗣後被告丁○○又以買賣為由而移轉予另被告
      戊○所有，惟有通謀虛偽意思表示而有買賣契約不存在等
      情，然為被告所否認，是該買賣法律關係存否不明確，並
      致原告私法上權利地位有受侵害之危險，且此項危險則得
      以確認判決除去之，足見原告就本件訴訟自有即受確認判
      決之法律上利益，先予敘明。
（二）原告主張被告等人間係通謀虛偽意思表示而取得系爭房地
      之所有權登記，訴請塗銷並回復登記一情，為被告所否認
      ，並以上開情詞置辯。則本件首應審究者厥為：1、被告
      丁○○與被告戊○所為之所有權移轉登記行為，是否係通
      謀虛偽意思表示而無效，或該行為隱藏他項法律行為而應
      適用他項法律行為之規定？2、原告之父李樑與被告丁○○間所為之移轉所有權登記行為，是否係基於通謀虛偽
      意思表示，抑或該行為隱藏他項法律行為而應適用他項法
      律行為之規定？。茲分項析述如后：
   1、被告丁○○與被告戊○所為之所有權移轉登記行為，是否
      係通謀虛偽意思表示而無效，或該行為隱藏他項法律行為
      而應適用他項法律行為之規定？
    (1)按表意人與相對人通謀而為虛偽之意思表示者，其意思表
      示無效，為民法第87條前段所明定。準此，因出於通謀虛
      偽意思表示所成立之買賣債權契約及其所有權移轉登記之
      物權行為自應認為無效。縱使虛偽意思表示之一方（買受
      人），已因無效之法律行為（包括債權行為及物權行為）
      完成土地所有權移轉登記，仍不能取得所有權，該虛偽買
      受人當然不得本於所有人之地位，行使民法第767 條之物
      上請求權。最高法院94年度台上字第1640號民事裁判可資
      參照。
    (2)經查，被告戊○係於92年12月31日辦妥所有權移轉登記，
      取得系爭房地之所有權，其登記原因為買賣，原因發生日
      期則為92年12月22日，有系爭房地登記謄本在卷可參（見
      本院卷第48、49頁），惟事實上被告丁○○與被告戊○間
      就系爭土地並無買賣及給付價金之事實存在，亦據被告丁○○於本院審理時曾自陳：「我不知道房屋坐落何處，只
      是參加同學會時戊○告訴我要節稅，用我的名字。」、「
      他有說很對不起我，我純粹是因為他要節稅幫他」等語在
      卷（見本院卷98年6 月1 日言詞辯論筆錄第3 、4 頁），
      是被告戊○自被告丁○○受讓系爭房地所有權之原因，既
      非買賣，自堪認被告丁○○、戊○於92年12月22日就系爭
      房地所為之買賣合意，係渠2 人相互故為非真意之表示，
      依首揭判例意旨，即屬所謂通謀而為虛偽意思表示，依民
      法第87條第1 項前段規定，渠2 人於前揭時日所為買賣系
      爭土地之意思表示，即屬無效。雖被告等人復辯稱渠等與
      原告乙○○間實有隱藏贈與之事實，僅係以假買賣方式移
      轉所有權登記等語，然查被告等人就渠二人有贈與合意並
      未能舉證證明之，且觀諸上開被告丁○○所自認之陳述，
      難認被告丁○○與被告戊○間有何隱藏贈與關係存在，因
      此，被告丁○○、戊○辯稱渠2 人間並無何通謀虛偽意思
      表示情事云云，顯不足採。
   2、原告之父李樑與被告丁○○間所為之移轉所有權登記行
      為，是否係基於通謀虛偽意思表示，抑或該行為隱藏他項
      法律行為而應適用他項法律行為之規定？
      按當事人主張有利於己之事實者，就其事實有舉證之責任
      。但法律別有規定，或依其情形顯失公平者，不在此限。
      民事訴訟法第277 條定有明文。本件被告雖以其係真贈與
      假買賣之房地移轉行為，李樑與被告之真意既為贈與該
      不動產，被告因而取得所有權，於法並無不法侵佔可言，
      資為抗辯；然查，被告丁○○為被告戊○之同學亦曾是同
      事，與李樑之間並無任何關係，另依被告丁○○上開於
      本院所作之自陳可知，被告丁○○對於系爭房地坐落於何
      處並不明瞭，因此李樑與被告丁○○間是否存有贈與契
      約關係，即有疑義，再者，被告丁○○迄今未能舉證證明
      與李樑間有贈與之合意，是以難認李樑有贈與系爭房
      地，而由被告丁○○取得所有權之情形，縱使被告取得系
      系爭房地係藉由原告乙○○而取得，然參以證人陳長榮於
      本院審理時證稱：「他（指原告乙○○）沒有買系爭房屋
      ，但是借丁○○的名字登記... 」等語（見本院卷98年6
      月1 日言詞辯論筆錄第2 頁），以及系爭房地先係由被告
      丁○○取得所有權登記，嗣後立即由被告戊○取得登記等
      情，顯難認為原告乙○○與被告丁○○間存有贈與之法律
      關係。準此，李樑與被告丁○○間之所有權移轉登記行
      為，應係屬通謀虛偽意思表示，堪以認定。是依民法第87
      條第1 項規定，應屬無效。至於原告乙○○與李樑間對
      於系爭房地是否有贈與契約關係之存在，其得否向原告甲○○、丙○○○請求權利，係另一法律關係，被告乙○○
      應另以訴訟獲求解決，並不在本件訴訟審理範圍之內，故
      本院不予審酌，併此敘明。
五、從而，原告確認被告丁○○與戊○間之買賣及移轉登記行為
    無效及依所有物返還請求權之法律關係，請求被告戊○將如
    附表所示之不動產所有權塗銷並回復登記為被告丁○○所有
    ，暨請求被告丁○○將如附表所示之不動產所有權塗銷並回
    復登記為原告共同所有為有理由，應予准許。
六、因本件事證已臻明確，兩造其餘主張陳述及所提之證據，經
    本院斟酌後，認與判決結果不生影響，均毋庸再予論述，附
    此敘明。
七、據上論結，本件原告之訴為有理由，依民事訴訟法第385 條
    第1 項前段、第78條、第85條第1 項，判決如主文。
中    華    民    國    98    年    10    月    23    日
                  民事第五庭    法  官  陳靜茹
以上正本係照原本作成
如對本判決上訴，須於判決送達後20日內向本院提出上訴狀
中    華    民    國    98    年    10    月    23    日
                                書記官  鄭雅雲
附表：
┌─┬──────────────────┬──┬────┬──┬──┐
│  │   土  地  坐  落                   │ 地 │面積    │    │    │
│  ├────┬───┬──┬──┬───┤    ├────┤    │    │
│  │縣市    │鄉鎮市○段  ○○段│地號  │    │平方公尺│權利│    │
│  │        │區    │    │    │      │ 目 ├────┤範圍├──┤
│  │        │      │    │    │      │    │229     │    │    │
│  ├────┼───┼──┼──┼───┼──┼────┼──┼──┤
│  │臺北市  │中山區│吉林│二小│0324- │ 建 │        │1/8 │    │
│  │        │      │    │段  │000   │    │        │    │    │
├─┼────┼───┴──┴──┴───┴──┴────┴──┴──┤
│  │備考    │                                                      │
└─┴────┴───────────────────────────┘
┌─┬──┬────┬───┬─────────────┬──┬──┐
│  │    │        │建築式│建物面積（平方公尺）      │    │    │
│  │    │        │樣主要│                          │    │    │
│  │建號│基地坐落│建築材├────────┬────┤權利│    │
│  │    │        │料及房│樓 層 面 積     │附屬建物│    │    │
│  │    ├────┤屋層數│                │主要建築│    │    │
│  │    │建物門牌│      │合       計     │材料    │範圍│    │
│  │    │        │      │                │及用途  │    │    │
├─┼──┼────┼───┼────────┼────┼──┼──┤
│  │1704│臺北市中│鋼筋混│第一樓層：75.28 │平台：  │全部│    │
│  │    │山區吉林│凝土造│合    計：75.28 │10.31   │    │    │
│  │    │段二小段│4層樓 │                │        │    │    │
│  │    │0000-000│房    │                │        │    │    │
├─┼──┼────┼───┼────────┼────┼──┼──┤
│  │    │臺北市松│      │                │        │    │    │
│  │    │江路188 │      │                │        │    │    │
│  │    │巷17號  │      │                │        │    │    │
├─┼──┼────┴───┴────────┴────┴──┴──┤
│  │    │                                                        │
└─┴──┴────────────────────────────┘


司法院資訊處製作；財團法人民間司法改革基金會備份。
